【裁判字號】    98,上易,43
【裁判日期】    980224
【裁判案由】    妨害自由
【裁判全文】
臺灣高等法院臺中分院刑事判決          98年度上易字第43號
上  訴  人  臺灣臺中地方法院檢察署檢察官
被      告  乙○○
上列上訴人因妨害自由案件，不服臺灣臺中地方法院97年度易字
第3415號中華民國97年11月10日第一審判決（起訴案號：臺灣臺
中地方法院檢察署97年度偵字第692號），提起上訴，本院判決
如下：
    主  文
上訴駁回。
    理  由
一、公訴意旨略以：緣臺中縣神岡鄉○○段第862、863地號土地
    原為被告乙○○所有，於民國94年間，經臺灣臺中地方法院
    強制執行拍賣，由告訴人甲○○○應買拍定並取得所有權，
    被告竟於96年間，將許清潭所有同段881地號土地上供人通
    行之既成巷道上裝設鐵門並加鎖，使告訴人無法通行，妨害
    告訴人行使權利，因認被告所為，涉犯刑法第304條第1項之
    強制罪嫌云云。
二、按犯罪事實應依證據認定之，無證據不得認定犯罪事實。又
    不能證明被告犯罪者，應諭知無罪之判決，刑事訴訟法第15
    4條第2項、第301條第1項分別定有明文。又認定不利於被告
    之事實，須依積極證據，苟積極證據不足為不利於被告事實
    之認定時，即應為有利於被告之認定，更不必有何有利之證
    據。另按事實之認定，應憑證據，如未能發現相當證據，或
    證據不足以證明，自不能以推測或擬制之方法，以為裁判基
    礎；又認定犯罪事實，所憑之證據，雖不以直接證據為限，
    間接證據亦包括在內，然無論直接或間接證據，其為訴訟上
    之證明，須於通常一般之人均不致於有所懷疑，而得確信其
    為真實之程度者，始得據之為有罪之認定，倘其證明尚未達
    到此一程度，而有合理性懷疑之存在時，即無從為有罪之認
    定。再按告訴人之告訴，係以使被告受刑事追訴為目的，其
    指訴是否與事實相符，仍應調查其他證據，以資審認，必被
    害人所述被害情形，無瑕疵可指，且就其他方面調查，又與
    事實相符，始足據為有罪判決之基礎，最高法院三十年上字
    第八一六號判例、四十年臺上字第八六號判例、三十年上字
    第一八三一號判例、七十六年臺上字第四九八六號判例及八
    十一年度臺上字第三五三九號判決分別著有明文可資參照。
三、公訴意旨認被告涉犯上開強制罪嫌，主要係以告訴人之指訴
    及測量成果圖、照片等為其論據。訊據被告乙○○固坦承有
    裝設鐵門之行為，然堅決否認涉有前開犯行，辯稱：該巷道
    僅供伊通行，告訴人欲通行該處，應與伊協調等情。經查：
(一)、公訴意旨固認「被告將許清潭所有同段八八一地號土地上供
    人通行之既成巷道上裝設鐵門」等情，然按既成道路形成要
    件，必須該項土地供不特定之公眾，連續通行達二十年以上
    始足當之(最高行政法院45年度判字第8號判例可資參照)。
    查被告所裝設之鐵門，係坐落於臺中縣神岡鄉○○段第864
    、880及881地號土地上，業經臺灣臺中地方法院檢察署檢察
    官囑託臺中縣豐原地政事務所測量神岡鄉○○段862、863、
    864、880、881地號土地上通行道路及大門之位置後，由該
    所以97年3月10日豐地測字第０九七０００二四六一號函覆
    土地複丈成果圖乙份在卷可佐（詳見97年度偵字第692號卷
    第14頁至第15頁）。則公訴人徒以證人即臺中縣神岡鄉○○
    段第864地號土地之所有權人許清潭於偵查中證稱：「（神
    岡鄉○○段881（筆錄誤載為八六四）地號土地是你的？）
    是，我是繼承自我父親，三十年前作高速公路時，我父親有
    同意讓他通行，有無寫契約，我不清楚，我父親已過世十幾
    年了。」、「（作這個門事前有無徵求你同意？）沒有。」
    等語（詳見同上偵查卷第19頁），即認被告裝設鐵門之處為
    既成巷道，已嫌速斷。況被告於本院供稱伊所設鐵門之土地
    為伊所購買，僅供伊與其弟弟出入等語，被告於本院准備程
    序亦供稱被告所說的無尾巷應該是供被告、被告弟弟、我通
    行等語，參以被告確有向陳讀、許清潭、許樹林等人分別購
    買上開土地供出入通行之用，此有被告提出之買賣契約書在
    卷可稽 (原審卷第17~26頁)，可見，上開供通行之巷道係被
    告乙○○先前向他人買得，僅供自己及其弟通行，而非供不
    特定之公眾通行甚明，依上說明，自難認係既成道路。而原
    審依職權函詢臺中縣政府本件土地複丈成果圖所示巷道是否
    已核定為既成巷道，經臺中縣政府函覆略以：「案經調閱本
    府八十三年工建建字三三六０至三三六六號建造執照，貴院
    前開號函附件複丈成果圖所示巷道，本府並未指定為「臺中
    縣建築管理自治條例」第四條規定之現有巷道，檢附前開建
    造案部分影本供參。」等語，有臺中縣政府97年9月16日府
    建城字第０九七０二四六七六二號函在卷可佐，則公訴人認
    被告裝設鐵門之處為既成巷道乙節，尚屬無據。準此，告訴
    人甲○○○雖因由強制執行程序中拍定取得前揭土地，亦非
    當然取得通行上開土地之權利。
(二)、次按刑法第三百零四條第一項之強制罪，所謂「以強暴脅迫
    使人行無義務之事，或妨害人行使權利」者，其強暴脅迫之
    對象，須以「人」為要件，如妨害人行使權利時，被害人並
    不在場，自無從對人施強暴脅迫，既缺乏施強暴脅迫之手段
    ，要與刑法第三百零四條第一項之構成要件不符；又刑法第
    三百零四條第一項稱「強暴」者，乃以實力不法加諸他人之
    謂，惟不以直接施諸於他人為必要，即間接施之於物體而影
    響於他人者，亦屬之。查本件原確定判決，既已認定告訴人
    吳○忠等五戶人家，就系爭之社區巷道有通行權，被告等不
    顧告訴人之勸阻，以吊車吊運貨櫃，強行設置大型路障之強
    暴方法，妨害他人通行權等情，自係認定被告等以強暴方法
    加諸告訴人。此與被告等於設置路障時，告訴人根本不在場
    而不足構成強暴事由之情形有別（最高法院八十五年度臺非
    字第三五六號、八十六年度臺非字第一二二號判決意旨參照
    ）。查本案被告裝設鐵門時，告訴人並不在場等情，業據告
    訴人於本院審理時自承：「（當時被告蓋鐵門的時候，是否
    知情？）我不知道。我看到的時候，已經做好了。很快，被
    告可能叫人來做，我看到的時候，已經做好了。」等語。是
    依前開最高法院判決要旨所示，告訴人於被告裝設鐵門時，
    既未在場，被告自無從對告訴人施強暴、脅迫行為，且告訴
    人本即無通行該土地之權利，被告之設置鐵門行為，是否妨
    害告訴人行使通行權利，亦堪質疑。是被告上開自行或僱工
    裝設鐵門之行為，即難評價為刑法第304條第1項施強暴、脅
    迫之強制行為。被告否認有公訴人所指妨害自由犯行，應堪
    採信。是本件應僅係二造間關於土地通行問題之民事糾葛。
    公訴人上訴主張被告以設置鐵門之手段阻斷告訴人甲○○○
    之通行，即屬積極以實力加諸於物而對人產生強烈影響之強
    暴行為云云，然依上開最高法院判決意旨，行為人之強暴行
    為，無論係直接或間接對人行使有形強制力，皆以被害人在
    場為限，始該當強制罪之強暴事由，況告訴人並非當然有權
    通行該處，已如前述，故公訴人之主張容有誤會。
四、綜上所述，本案顯缺乏足以證明被告有犯刑法強制罪之犯罪
    證據，此外復查無其他積極證據足資認定被告有何公訴人所
    指之妨害自由犯行，揆諸首揭法條及判決意旨，應認不能證
    明被告犯罪，依法應為被告無罪之諭知。原審認無證據可證
    明被告有上揭犯行，而諭知被告無罪之判決，核無不合。公
    訴人上訴，指摘原判決不當，為無理由，應予駁回。
五、據上論結，應依刑事訴訟法第368條，判決如主文。
本案經檢察官丙○○到庭執行職務。
中    華    民    國    98    年    2     月    24    日
            刑事第四庭    審判長法  官  洪  耀  宗
                                法  官  劉  登  俊
                                法  官  許  文  碩
以上正本證明與原本無異。
不得上訴。
                                書記官  劉  玫  金
中    華    民    國    98    年    2     月    24    日
附錄論罪科刑法條：
中華民國刑法第304條（強制罪）
以強暴、脅迫使人行無義務之事或妨害人行使權利者，處3年以
下有期徒刑、拘役或3百元以下罰金。
前項之未遂犯罰之。


司法院資訊處製作；財團法人民間司法改革基金會備份。
